---
title: "CNEFE"
execute:
  freeze: true
---

```{r}
#| label: setup
#| include: false
library(cnefetools)
library(geobr)
library(dplyr)
library(sf)
library(ggplot2)
```

## Introdução {#sec-cnefe-intro}

Para o IBGE, saber onde as pessoas estão é condição para fazer pesquisas. É preciso localizar os informantes, controlar operações de campo, selecionar amostras e enviar questionários. Sem um cadastro de endereços atualizado e abrangente, essas atividades simplesmente não funcionam. O Cadastro Nacional de Endereços para Fins Estatísticos (CNEFE), é a resposta institucional do IBGE a esse problema.

O CNEFE é bem mais que apenas um instrumento interno do instituto. Governos, empresas e pesquisadores utilizam seus dados para planejamento de pesquisas amostrais, localizar serviços, avaliar cobertura de equipamentos públicos, apoiar a defesa civil em emergências climáticas e subsidiar estudos científicos. Desde a sua edição inicial, do Censo de 2010, esta base tem sido utilizada por, exemplo, como quadro amostral de pesquisas do próprio IBGE e de planejamento de transportes (Pesquisas Origem-Destino) de algumas regiões metropolitanas, como a de São Paulo (RMSP) e de Salvador (RMS). Além disso, quando enchentes devastaram o Rio Grande do Sul em 2024, o CNEFE foi uma das ferramentas mobilizadas para identificar endereços em áreas alagadas e apoiar as ações de socorro.

Este capítulo apresenta o CNEFE resultante do Censo Demográfico 2022, a versão mais completa e precisa já publicada, com 106 milhões de endereços e coordenadas geográficas para praticamente todos eles. Veremos como o cadastro é construído, o que ele contém e como acessá-lo e analisá-lo com R por meio do pacote `cnefetools`.

## Um breve histórico {#sec-cnefe-historico}

O CNEFE tem origem nas operações do Censo Demográfico 2000, quando o IBGE mantinha registros de endereços em formulários de papel, de forma descentralizada e sem padronização nacional. Em 2005, o instituto formalizou o cadastro como produto permanente, criando um padrão unificado de registro e atribuindo à Gerência do Cadastro de Endereços a responsabilidade por sua manutenção.

A partir daí, o CNEFE foi progressivamente aprimorado a cada operação censitária. Em 2007, serviu de insumo para a Contagem Populacional. Em 2010, passou por melhorias significativas, foi associado pela primeira vez aos mapas digitais e teve seus dados divulgados publicamente — mas ainda com geocodificação restrita às áreas rurais. Em 2017, acompanhou o Censo Agropecuário. E em 2022, o cadastro deu um salto qualitativo importante: pela primeira vez, todos os endereços registrados receberam coordenadas geográficas individuais, tornando o CNEFE 100% georreferenciado.

Essa evolução reflete não apenas o avanço tecnológico dos dispositivos de coleta, mas também o amadurecimento institucional do IBGE na gestão de cadastros de endereços. Trabalhar com cadastros é, como o próprio instituto reconhece, uma atividade permanente — o mito de Sísifo, mas com sentido: produzir informações cada vez mais precisas sobre onde as pessoas vivem e trabalham.

## Aspectos metodológicos da coleta {#sec-cnefe-metodologia}

### O trabalho dos recenseadores em campo

O CNEFE de 2022 é resultado direto do trabalho dos cerca de 120 mil recenseadores que percorreram o território brasileiro durante a realização do Censo. Para cada setor censitário, o recenseador carregava em seu dispositivo móvel uma *lista prévia* de endereços, construída a partir de operações anteriores do IBGE. Essa lista continha cerca de 89 milhões de registros.

Ao percorrer o setor, o recenseador tinha três tarefas em relação a cada endereço da lista prévia:

- **Confirmar** os endereços que ainda existiam (81,5% dos registros prévios foram confirmados);
- **Incluir** endereços novos que não constavam da lista (34 milhões de registros foram adicionados em campo, representando 31,8% da lista final);
- **Excluir** endereços que deixaram de existir ou haviam sido incluídos indevidamente (18,5% dos registros prévios foram excluídos).

O resultado final foi uma lista de 106 milhões de endereços, cobrindo a totalidade dos setores censitários do país.

### A coleta de coordenadas com GNSS

A novidade mais importante do CNEFE 2022 em relação às edições anteriores é que todos os endereços, não apenas os rurais, receberam coordenadas geográficas individuais. Isso foi possível graças ao uso de dispositivos móveis de coleta equipados com receptor GNSS (*Global Navigation Satellite System*).

Para cada endereço confirmado ou incluído, o aplicativo de coleta exigia três tentativas de captura das coordenadas antes de permitir que o recenseador prosseguisse. As coordenadas eram registradas automaticamente pelo dispositivo e transmitidas ao sistema de acompanhamento do IBGE, o que permitia supervisionar a cobertura territorial em tempo real.

A precisão das coordenadas depende das condições locais de coleta. Em situação ideal, o erro quadrático médio (EQM) do receptor GNSS embarcado foi estimado em **5,84 metros**. Em condições normais de campo, com edificações horizontais e áreas rurais, o erro chegou a **11,71 metros**. Em condições adversas, como áreas com edificações verticais densas, vielas estreitas ou restrições de acesso (como condomínios fechados), o erro pode superar esse valor ou mesmo impossibilitar a captura.

### Tratamento pós-coleta e níveis de geocodificação

Após a coleta, as coordenadas passaram por um processo de validação e correção. Os setores censitários foram agrupados em quatro categorias para definir os critérios de aceitação:

- **Grupo 1:** setores urbanos com alta densidade de edificações
- **Grupo 2:** setores urbanos com baixa densidade ou aglomerados rurais
- **Grupo 3:** setores rurais
- **Grupo 4:** agrupamentos indígenas

Para cada grupo, foram definidas distâncias máximas de aceitação das coordenadas coletadas: até 500 metros do contorno do setor para setores urbanos, 1.000 metros para rurais e 10.000 metros para indígenas. Coordenadas fora desses limites foram consideradas inválidas e submetidas a estimação.

Um tratamento especial foi aplicado aos apartamentos: como diferentes unidades de um mesmo edifício naturalmente geram coordenadas muito próximas entre si, com variação aleatória introduzida pelas condições do GNSS, o IBGE padronizou todas as unidades de um mesmo número e face de quadra para a coordenada mediana do conjunto.

Para as coordenadas inválidas ou ausentes, foi aplicada uma cadeia de estimações em ordem decrescente de precisão: coordenadas de questionários aplicados no mesmo endereço, endereços vizinhos na mesma face, registros históricos de operações anteriores, ponto médio da face de quadra e, por último, centroide do setor.

O resultado desse processo é representado pelo campo `NV_GEO_COORD`, que classifica cada registro em um de seis níveis:

```{r}
#| label: tbl-geocod
#| echo: false
#| tbl-cap: "Níveis de geocodificação no CNEFE 2022"
tibble::tibble(
  Código = 1:6,
  Descrição = c(
    "Endereço — coordenada original do Censo 2022",
    "Endereço — coordenada modificada (apartamentos em mesmo número/face)",
    "Endereço — coordenada estimada",
    "Face de quadra",
    "Localidade",
    "Setor censitário"
  )
) |>
  knitr::kable(col.names = c("Código", "Descrição"))
```

Os resultados mostram a alta qualidade posicional do CNEFE 2022: 99,68% dos 111 milhões de registros foram geocodificados ao nível do endereço. Desses, 93,8% mantiveram a coordenada original coletada em campo, 5,5% receberam coordenada modificada pelo procedimento de padronização de apartamentos e apenas 0,7% foram estimados. Apenas 0,32% do total ficou em níveis de precisão menor (face de quadra, localidade ou setor).

## Conteúdo e estrutura dos dados {#sec-cnefe-dados}

### As espécies de endereço

A variável mais relevante para análises temáticas do CNEFE é `COD_ESPECIE`, que classifica cada registro segundo a finalidade de uso do endereço. São oito categorias, cobrindo desde domicílios particulares até edificações em construção:

```{r}
#| label: tbl-especies
#| echo: false
#| tbl-cap: "Espécies de endereço no CNEFE 2022 e seus totais"
tibble::tibble(
  Código = 1:8,
  Espécie = c(
    "Domicílio particular",
    "Domicílio coletivo",
    "Estabelecimento agropecuário",
    "Estabelecimento de ensino",
    "Estabelecimento de saúde",
    "Estabelecimento de outras finalidades",
    "Edificação em construção ou reforma",
    "Estabelecimento religioso"
  ),
  Total = c(
    "90,6 milhões",
    "104 mil",
    "4,1 milhões",
    "264 mil",
    "247,5 mil",
    "11,7 milhões",
    "3,5 milhões",
    "579,8 mil"
  )
) |>
  knitr::kable(col.names = c("Código", "Espécie", "Total"))
```

Um número chama atenção: o Brasil tem mais templos religiosos (579,8 mil) do que estabelecimentos de ensino (264 mil) e de saúde (247,5 mil) somados. Essa informação, divulgada pelo IBGE em fevereiro de 2024 junto com a publicação do CNEFE, gerou ampla repercussão no debate público sobre a distribuição de equipamentos e serviços no país.

:::{.callout-note}
## Uma espécie por endereço, mas um endereço pode ter múltiplas espécies

O CNEFE registra espécies, não endereços. Um mesmo endereço pode abrigar mais de uma espécie ao mesmo tempo — por exemplo, um terreno com uma casa e uma edificação em construção nos fundos. Por isso, o número total de espécies (111 milhões) é maior que o número de endereços (106 milhões).
:::

### Os campos do dicionário

A versão completa do CNEFE 2022 conta com 29 variáveis. Os campos se organizam em quatro grupos funcionais:

```{r}
#| label: tbl-dicionario
#| echo: false
#| tbl-cap: "Principais grupos de variáveis do CNEFE 2022"
tibble::tibble(
  Grupo = c(
    "Localização geográfica",
    "Endereço textual",
    "Coordenadas",
    "Espécie e uso",
    "Identificador"
  ),
  Variáveis = c(
    "COD_UF, COD_MUNICIPIO, COD_DISTRITO, COD_SUBDISTRITO, COD_SETOR, NUM_QUADRA, NUM_FACE",
    "NOM_TIPO_SEGLOGR, NOM_SEGLOGR, NUM_ENDERECO, DSC_MODIFICADOR, NOM/VAL_COMP_ELEM1-5, CEP, DSC_LOCALIDADE",
    "LATITUDE, LONGITUDE, NV_GEO_COORD",
    "COD_ESPECIE, DSC_ESTABELECIMENTO, COD_TIPO_ESPECIE, COD_INDICADOR_ESTAB_ENDERECO, COD_INDICADOR_CONST_ENDERECO, COD_INDICADOR_FINALIDADE_CONST",
    "COD_UNICO_ENDERECO"
  )
) |>
  knitr::kable(col.names = c("Grupo", "Variáveis"))
```

O campo `DSC_ESTABELECIMENTO` merece atenção especial: para os registros que não são domicílios particulares, ele traz o nome do estabelecimento tal como coletado pelo recenseador. Apesar de ser texto livre e não padronizado, esse campo é muito útil para identificar tipos específicos de equipamentos por meio de busca por palavras-chave — hospitais, escolas, igrejas de determinadas denominações, entre outros.

O campo `COD_TIPO_ESPECIE` detalha o tipo de edificação dos domicílios: casa (101), casa de vila ou em condomínio (102), apartamento (103) e outros (104). Já `COD_INDICADOR_FINALIDADE_CONST` classifica as edificações em construção como residenciais (1), não residenciais (2), mistas (3) ou de finalidade indeterminada (4).

:::{.callout-tip}
## Onde baixar os dados

Os dados do CNEFE 2022 estão disponíveis no portal do IBGE, organizados por município ou por unidade da federação, em arquivos `.csv` com campos separados por ponto e vírgula. O pacote `cnefetools`, apresentado na próxima seção, automatiza o download e a leitura desses arquivos diretamente no R.
:::

## Lendo dados do CNEFE com R {#sec-cnefe-r}

### O pacote cnefetools

O pacote `cnefetools` foi desenvolvido para facilitar o acesso e a análise do CNEFE no R. Ele automatiza o download dos arquivos por município, cuida do cache local para evitar downloads repetidos e retorna os dados como objeto `sf` pronto para análise espacial.

Para instalar:

```r
install.packages("cnefetools")
```

As funções principais são:

- `read_cnefe()` — lê os dados de um município como tabela Arrow ou objeto `sf`
- `cnefe_counts()` — agrega contagens de endereços por espécie a células hexagonais H3 ou a polígonos definidos pelo usuário
- `cnefe_dictionary()` — abre o dicionário de dados em Excel
- `cnefe_doc()` — abre a nota metodológica em PDF

### Carregando os dados de Porto Alegre

A função `read_cnefe()` recebe o código IBGE do município e retorna um objeto `sf` com todos os registros do CNEFE. Para carregar os dados de Porto Alegre (código 4314902), fazemos:

```{r}
#| label: load-poa
#| cache: true
#| message: false
poa_cnefe <- read_cnefe(
  code_muni = 4314902,
  cache     = TRUE,
  output    = "sf",
  verbose   = FALSE
)
```

Com os dados carregados, contamos os registros por espécie para ter uma visão geral do que está disponível:

```{r}
#| label: tbl-especies-poa
#| tbl-cap: "Registros do CNEFE 2022 em Porto Alegre por espécie"
poa_cnefe |>
  sf::st_drop_geometry() |>
  count(COD_ESPECIE) |>
  mutate(
    especie = case_when(
      COD_ESPECIE == 1 ~ "Domicílio particular",
      COD_ESPECIE == 2 ~ "Domicílio coletivo",
      COD_ESPECIE == 3 ~ "Est. agropecuário",
      COD_ESPECIE == 4 ~ "Est. de ensino",
      COD_ESPECIE == 5 ~ "Est. de saúde",
      COD_ESPECIE == 6 ~ "Est. de outras finalidades",
      COD_ESPECIE == 7 ~ "Edificação em construção",
      COD_ESPECIE == 8 ~ "Est. religioso"
    )
  ) |>
  select(COD_ESPECIE, especie, n) |>
  knitr::kable(
    col.names = c("Código", "Espécie", "Registros"),
    format.args = list(big.mark = ".")
  )
```

### Mapeando estabelecimentos de saúde

Uma das aplicações mais diretas do CNEFE é localizar equipamentos de saúde. Filtramos os registros com `COD_ESPECIE == 5` e, dentro deles, buscamos os que têm "hospital" no nome do estabelecimento por meio do campo `DSC_ESTABELECIMENTO`:

```{r}
#| label: filtra-saude
poa_saude <- poa_cnefe |>
  filter(COD_ESPECIE == 5)

poa_hospitais <- poa_saude |>
  filter(grepl("hospital", DSC_ESTABELECIMENTO, ignore.case = TRUE))
```

Para visualizar a distribuição espacial, usamos o limite municipal de Porto Alegre como camada de fundo e sobrepomos os dois conjuntos de pontos:

```{r}
#| label: fig-saude-poa
#| cache: true
#| message: false
#| fig-cap: "Estabelecimentos de saúde em Porto Alegre segundo o CNEFE 2022. Os pontos vermelhos indicam os estabelecimentos com 'hospital' no nome do estabelecimento."
poa_muni <- read_municipality(
  code_muni  = 4314902,
  year       = 2022,
  simplified = FALSE
)

ggplot() +
  geom_sf(data = poa_muni, fill = "grey95", color = "grey60", linewidth = 0.4) +
  geom_sf(data = poa_saude, color = "steelblue", size = 0.6, alpha = 0.5) +
  geom_sf(data = poa_hospitais, color = "firebrick", size = 1.5) +
  theme_minimal() +
  labs(
    x = NULL, y = NULL,
    caption = "Fonte: CNEFE 2022 (IBGE) | Pacote cnefetools"
  )
```

O mapa revela a distribuição desigual dos equipamentos de saúde: há maior concentração nas áreas centrais e ao longo dos principais eixos viários, com rarefação nas periferias da cidade.

:::{.callout-note}
## Buscas por texto no DSC_ESTABELECIMENTO

O campo `DSC_ESTABELECIMENTO` é texto livre coletado pelo recenseador. Isso significa que a mesma instituição pode aparecer grafada de formas diferentes em registros distintos — com abreviações, sem acentos ou com erros de digitação. Ao usar `grepl()` para filtrar por palavras-chave, vale testar variações da busca para não perder registros relevantes.
:::

### Comparando distribuições espaciais

Outra análise frequente com o CNEFE é comparar a localização de diferentes tipos de equipamento. O mapa a seguir mostra os estabelecimentos de ensino (espécie 4) e religiosos (espécie 8) em Porto Alegre em painéis separados, o que permite observar como suas distribuições se assemelham ou divergem ao longo do tecido urbano:

```{r}
#| label: fig-ensino-religioso
#| fig-cap: "Estabelecimentos de ensino e religiosos em Porto Alegre segundo o CNEFE 2022."
poa_edurel <- poa_cnefe |>
  filter(COD_ESPECIE %in% c(4, 8)) |>
  mutate(
    tipo = factor(
      ifelse(COD_ESPECIE == 4, "Ensino", "Religioso"),
      levels = c("Ensino", "Religioso")
    )
  )

ggplot() +
  geom_sf(data = poa_muni, fill = "grey95", color = "grey60", linewidth = 0.4) +
  geom_sf(
    data  = poa_edurel,
    aes(color = tipo),
    size  = 0.8,
    alpha = 0.6
  ) +
  scale_color_manual(
    values = c("Ensino" = "steelblue", "Religioso" = "darkorange")
  ) +
  facet_wrap(~tipo) +
  theme_minimal() +
  theme(legend.position = "none") +
  labs(
    x = NULL, y = NULL,
    caption = "Fonte: CNEFE 2022 (IBGE) | Pacote cnefetools"
  )
```

A comparação visual revela que os estabelecimentos religiosos têm distribuição mais dispersa pelo território municipal, enquanto os de ensino tendem a se concentrar mais próximos aos núcleos residenciais consolidados.

## Agregando contagens com cnefe_counts() {#sec-cnefe-counts}

### A função cnefe_counts()

Ao analisar a distribuição espacial de endereços, muitas vezes queremos trabalhar com recortes espaciais em vez de pontos individuais. A função `cnefe_counts()` resolve isso: ela baixa os dados do CNEFE e os agrega a células hexagonais H3 ou a polígonos fornecidos pelo usuário, retornando a contagem de registros por espécie em cada unidade espacial.

Os principais argumentos são:

- `code_muni` — código IBGE do município
- `polygon_type` — `"hex"` para grade hexagonal H3 ou `"user"` para polígonos personalizados
- `polygon` — objeto `sf` com os polígonos (obrigatório quando `polygon_type = "user"`)
- `h3_resolution` — resolução da grade H3 (padrão 9, células de aproximadamente 0,1 km²)
- `backend` — motor de processamento: `"duckdb"` (mais rápido) ou `"r"` (sem dependências extras)

O retorno é um objeto `sf` com oito colunas de contagem, uma por espécie (`addr_type1` a `addr_type8`), além da geometria das células ou polígonos.

### Mapeando a concentração de equipamentos por hexágono

Para identificar padrões intra-urbanos de distribuição de equipamentos de ensino e religiosos em Porto Alegre, usamos a grade hexagonal H3 com resolução 9. Antes de fazer os cálculos, precisamos agregar os dados:

```{r}
#| label: cnefe-counts-hex
#| cache: true
#| message: false
poa_hex <- cnefe_counts(
  code_muni     = 4314902,
  polygon_type  = "hex",
  h3_resolution = 9,
  cache         = TRUE,
  verbose       = FALSE
)
```

Com a contagem por hexágono, calculamos a proporção de estabelecimentos de ensino em relação ao total de equipamentos educacionais e religiosos em cada célula. Células com valores próximos a 1 indicam predominância de ensino; próximas a 0, predominância religiosa:

```{r}
#| label: fig-prop-ensino
#| fig-cap: "Proporção de estabelecimentos de ensino em relação ao total de equipamentos de ensino e religiosos em Porto Alegre, por hexágono H3 (resolução 9). Valores próximos a 1 indicam predomínio de ensino; próximos a 0, predomínio religioso."
poa_hex_ratio <- poa_hex |>
  filter((addr_type4 + addr_type8) > 0) |>
  mutate(prop_ensino = addr_type4 / (addr_type4 + addr_type8))

ggplot() +
  geom_sf(data = poa_muni, fill = "grey90", color = "grey60", linewidth = 0.4) +
  geom_sf(data = poa_hex_ratio, aes(fill = prop_ensino), color = NA) +
  scale_fill_distiller(
    palette   = "RdYlBu",
    direction = 1,
    name      = "Proporção\nde ensino",
    limits    = c(0, 1)
  ) +
  theme_minimal() +
  labs(
    x = NULL, y = NULL,
    caption = "Fonte: CNEFE 2022 (IBGE) | Pacote cnefetools"
  )
```

O mapa revela variações espaciais expressivas. Nas áreas centrais e nos bairros com maior densidade urbana, a proporção de estabelecimentos de ensino tende a ser mais alta. Nas periferias, a presença de templos religiosos se torna relativamente mais pronunciada — padrão consistente com o que a literatura aponta sobre a expansão das igrejas evangélicas em territórios de urbanização mais recente.

### Agregando por setor censitário

Quando o interesse é comparar os dados do CNEFE com outras variáveis do Censo, faz sentido agregar ao nível dos setores censitários. Para isso, usamos `polygon_type = "user"` e fornecemos o `sf` com os setores como argumento `polygon`:

```{r}
#| label: load-setores
#| cache: true
#| message: false
# poa_setores <- read_census_tract(code_muni = 4314902, year = 2022)
```

```{r}
#| label: cnefe-counts-setores
#| cache: true
#| message: false
# poa_setor_counts <- cnefe_counts(
#   code_muni    = 4314902,
#   polygon_type = "user",
#   polygon      = poa_setores,
#   cache        = TRUE,
#   verbose      = FALSE
# )
```

A tabela resultante pode ser combinada com os agregados por setor (Capítulo 7) para análises que relacionam, por exemplo, a densidade de estabelecimentos de saúde com indicadores socioeconômicos da população residente.

:::{.callout-tip}
## Backend DuckDB para grandes volumes

Para municípios menores, o argumento padrão `backend = "duckdb"` é a opção mais rápida. Se o DuckDB não estiver instalado, use `backend = "r"` para processar os dados inteiramente em R, sem dependências adicionais.
:::

## Exercícios {#sec-cnefe-exercicios}

1. **Cobertura de saúde em Salvador:** Baixe os dados do CNEFE para Salvador (código 2927408) e filtre os estabelecimentos de saúde (`COD_ESPECIE == 5`). Use `cnefe_counts()` com hexágonos para mapear a densidade desses estabelecimentos. Quais regiões da cidade apresentam menor concentração de equipamentos de saúde?

2. **Expansão imobiliária em Porto Alegre:** Usando `COD_ESPECIE == 7` (edificações em construção ou reforma), identifique as regiões de Porto Alegre com maior número de obras ativas. Filtre apenas as de finalidade residencial (`COD_INDICADOR_FINALIDADE_CONST == 1`) e mapeie sua distribuição. O padrão corresponde ao que você esperaria com base no conhecimento sobre a expansão urbana da cidade?

3. **Comparação entre cidades:** Compare a razão entre estabelecimentos religiosos e de ensino em Belo Horizonte (3106200), Recife (2611606) e Porto Alegre (4314902). Use `cnefe_counts()` com hexágonos e calcule, para cada cidade, a mediana da proporção `addr_type8 / (addr_type4 + addr_type8)` entre os hexágonos com ao menos um estabelecimento de cada tipo. Qual das três cidades apresenta a maior proporção relativa de templos religiosos?
